ACORDAO-COMPLETO-2420067

ACÓRDÃO 8815/2021 ATA 21/2021 - PRIMEIRA CÂMARA

VISTOS, relatados e discutidos estes autos que tratam de recurso de reconsideração interposto por Sansuray Pereira Xavier, contra o Acórdão 8528/2019-TCU-Primeira Câmara, por meio do qual o Tribunal julgou suas contas irregulares e aplicou-lhe a multa prevista no art. 58 da Lei 8.443/1992;
ACORDAM os Ministros do Tribunal de Contas da União, reunidos em Sessão da Primeira Câmara, ante as razões expostas pelo relator e com fundamento nos arts. 32, inciso I, e 33 da Lei 8.443/1992, em:
9.1. conhecer do recurso de reconsideração para, no mérito, negar-lhe provimento;
9.2. dar ciência desta deliberação à recorrente e aos demais interessados.

Recurso de reconsideração em tomada de contas especial.

Primeira Câmara

Prefeitura Municipal de Anori - AM.

3. Interessados/Responsáveis/Recorrentes:
3.1. Responsável: Sansuray Pereira Xavier (XXX.468.012-XX)
3.2. Recorrente: Sansuray Pereira Xavier (XXX.468.012-XX).

13.1. Ministros presentes: Vital do Rêgo (na Presidência), Walton Alencar Rodrigues (Relator) e Jorge Oliveira.
13.2. Ministro-Substituto convocado: Augusto Sherman Cavalcanti.
13.3. Ministro-Substituto presente: Weder de Oliveira.

ACORDAO-COMPLETO-2504914

Acórdão 18642/2021 - Primeira Câmara

ACORDAO-COMPLETO-2529018

Acórdão de Relação 1507/2022 - Primeira Câmara

Acórdão de Relação

WALTON ALENCAR RODRIGUES

Ministro-Substituto Weder de Oliveira.

Adoto, como relatório, a instrução da Secretaria de Recursos (peça 60) , cujas análises e proposta de encaminhamento contaram com a anuência dos respectivos dirigentes e do MP/TCU (peças 61 e 62) :
"INTRODUÇÃO
Trata-se de recurso de reconsideração (peças 45 a 49) interposto por Sansuray Pereira Xavier, ex-prefeita de Anori/AM, contra o Acórdão 8528/2019-TCU-Primeira Câmara (peça 30) .  
A deliberação recorrida apresenta o seguinte teor (destacados os itens impugnados) :
9.1. julgar irregulares as contas da Sra. Sansuray Pereira Xavier, com fundamento nos arts. 1º, inciso I, 16, inciso III, alínea "a", 19, parágrafo único, e 23, inciso III, da Lei 8.443/1992 c/c os arts. 1º, I, 209, I e § 4º, 210, § 2º, e 214, inciso III, do RITCU;
9.2 aplicar à Sra. Sansuray Pereira Xavier multa nos termos dos arts. 19, parágrafo único, e 58, I, da Lei 8.443/1992 c/c o art. 268, inciso I, do RITCU, no valor de R$ 3.111,87, fixando-lhe o prazo de 15 (quinze) dias, a contar da notificação, para comprovar, perante este Tribunal, o recolhimento da referida quantia aos cofres do Tesouro Nacional, atualizada monetariamente a partir do dia seguinte ao término do prazo ora estabelecido até a data do efetivo recolhimento, na forma da legislação em vigor;
9.3 autorizar, desde logo, com fulcro no art. 28, inciso II, da Lei 8.443/1992, a cobrança judicial da dívida, caso não atendida a notificação;
9.4. determinar ao Município de Anori/AM que recolha aos cofres do Tesouro Nacional o saldo remanescente na conta bancária específica utilizada para movimentação dos recursos do Termo de Compromisso 32/2015, Banco do Brasil, Agência 3053 8/Adrianópolis-Manaus/AM, Conta Corrente 50.761 X, conforme saldo aplicado em fundos, em 31/7/2018, de R$ 3.971,43 (Fundo S PUBLICO SUPREMO, peça 14, p. 3) ;
9.5. dar ciência e remeter cópia desta deliberação à responsável e ao Ministério do Desenvolvimento Regional.
HISTÓRICO
Este processo trata de tomada de contas especial instaurada pelo Ministério da Integração Nacional em desfavor da Sra. Sansuray Pereira Xavier, ex-prefeita de Anori/AM, em razão da omissão no dever de prestar contas da verba transferida em função da Portaria nº 116/2015, que autorizou o repasse de recursos com o objetivo de promover a "execução de ações de socorro, assistência às vítimas e restabelecimento de serviços essenciais" (peça 1, p. 27) . Para a realização das metas pactuadas, o ente municipal recebeu R$ 195.853,64 em 15/06/2015.
1.1. Ingressos os autos nesta Corte de Contas, promoveu-se diligência ao Banco do Brasil com a finalidade de obter as informações financeiras referentes à conta específica utilizada para gerir a verba pública. Com base na resposta encaminhada pela instituição, foi possível verificar que todo o montante transferido foi utilizado no curso da gestão de Sansuray Pereira Xavier. Assim, procedeu-se à sua citação para que recolhesse aos cofres do Tesouro Nacional, o valor equivalente ao total de recursos repassados ou apresentasse alegações de defesa sobre a omissão no dever de prestar contas das despesas realizadas.
1.2. Devidamente citada, a responsável carreou aos autos manifestação em que argumenta, em síntese, ter utilizado o dinheiro público na consecução das metas pretendidas. Para demonstrar o regular emprego dos recursos, anexou notas fiscais, recibos, notas de empenho, comprovantes de pagamento e de liquidação de despesas referentes à aquisição de cestas básicas, materiais de limpeza e de higiene pessoal, colchões, filtros para água e medicamentos. Ao final, requereu a elisão do débito e o julgamento regular de suas contas (peça 25) .
1.3. Após examinar os novos elementos, a unidade técnica concluiu que a ex-prefeita logrou demonstrar a existência de nexo de causalidade entre a verba pública e o objeto avençado, motivo pelo qual propôs afastar o débito, julgar irregulares as suas contas e imputar-lhe a multa prevista no art. 58 da Lei nº 8.443/92 (peça 26) .
1.4. O MPTCU (peça 29) manifestou concordância com a proposta de encaminhamento (peça 26) ratificada pelos pronunciamentos de peças 27 e 28.
1.5. Nesse sentido, ressaltou que:
É cediço neste Tribunal o entendimento de que a apresentação intempestiva das contas pode elidir o dano ao erário nos casos em que a aplicação regular dos recursos seja comprovada, mas não sana a irregularidade inicial, consubstanciada na omissão no dever de prestar contas. Por esse motivo, é escorreita a exclusão da imputação de débito à responsável, mas suas contas devem ser julgadas irregulares, com a aplicação de multa, uma vez que a omissão no dever de prestar contas constitui falta grave, que afronta a norma disposta no art. 70, parágrafo único, da Constituição Federal.
1.6. O voto condutor da decisão recorrida acatou os posicionamentos da unidade técnica e do MPTCU nos seguintes termos:
11. Incorporo os pareceres da unidade técnica e do MP/TCU às minhas razões de decidir.
12. Como demonstrado no relatório precedente, somente após ser instada por esta Corte de Contas, a Sra. Sansuray Pereira Xavier apresentou farta documentação apta a demonstrar a regular aplicação dos recursos a ela confiados.
13. Entretanto, só veio a fazê-lo em 27/3/2019 (peça 25) , ou seja, passados 3 anos e 3 meses do prazo inicialmente estabelecido para tanto, 31/12/2015, remanescendo assim a irregularidade afeta à omissão de prestar contas junto ao órgão concedente.
14. Em tais circunstâncias, como apontado pela unidade instrutiva, o débito deve ser afastado, porém, o fato motivador da presente TCE deve ser mantido, ante a inexistência de justificativa plausível para a referida omissão no dever de prestar contas, e, desse modo, deve ser aplicada, à responsável, a multa prevista no art. 58, I, da Lei nº 8.443, de 1992, em sintonia com a jurisprudência do TCU (...) .
1.7. Em linha com o voto acima transcrito, o colegiado julgou irregulares as contas da recorrente, em razão da subsistência da irregularidade atinente à omissão no dever de prestar contas junto ao órgão repassador, com a aplicação da multa prevista no art. 58 da LOTCU.
1.8. No presente momento processual, o recorrente se insurge contra a deliberação previamente descrita (item 1.1) .
EXAME DE ADMISSIBILIDADE
Reitera-se o exame de admissibilidade contido na peça 50, que propôs conhecer do recurso e suspender os efeitos dos itens 9.1, 9.2 e 9.3 do Acórdão 8528/2019-TCU-Primeira Câmara, proposta esta ratificada pelo Ministro-Relator Walton Alencar Rodrigues (despacho de peça 52) . 
EXAME DE MÉRITO
Delimitação
1.9. Constitui objeto do presente recurso definir se a apresentação de documentos, no âmbito do TCU, que comprovem a aplicação regular dos recursos, é capaz de afastar a irregularidade referente a inicial omissão de prestar contas, ou atenuá-la, possibilitando o julgamento pela regularidade com ressalvas.
Da omissão no dever de prestar contas
1.10. A recorrente aduz em suas razões recursais que a omissão no dever de prestar contas teria sido apenas um atraso. Alega que não houve omissão se os recursos foram efetivamente comprovados. Assim, pleiteia que tal irregularidade seja considerada apenas formal, possibilitando o julgamento pela regularidade com ressalvas. Sendo assim, alega o seguinte (peça 45, p. 10) :
se houve falha na apresentação de alguns documentos, foi apenas formal, sem haverquaisquer problemas materiais durante o cumprimento dos objetos contratuais, bem como nos seus pagamentos, havendo ausência apenas de formalidades. Logo, este vicio formal não pode ser caracterizado como vício insanável, nem mesmo malversação de recursos públicos, principalmente por não permitir o ordenamento jurídico presumir essas condutas. 
Logo, deve ser emitido acórdão no sentido de aprovar, mesmo que com ressalvas, as contas da requerida.
Análise:
1.11. Não procede a alegação da recorrente. Ao contrário do que argumenta, a omissão no dever de prestar contas não é falha meramente formal, mas, do contrário, constitui falta grave, que afronta a norma disposta no art. 70, parágrafo único, da Constituição Federal.
1.12. A gravidade dessa irregularidade é tão grande que a possibilidade de sanção decorre não apenas da jurisprudência do TCU, mas da própria lei. Nesse sentido, assim dispõe a Lei 8.443/1992 (LOTCU) :
Art. 16. As contas serão julgadas:
 (...) 
III - irregulares, quando comprovada qualquer das seguintes ocorrências:
a) omissão no dever de prestar contas;
 (...) 
Art. 19. (...) 
Parágrafo único. Não havendo débito, mas comprovada qualquer das ocorrências previstas nas alíneas a, b e c do inciso III, do art. 16, o Tribunal aplicará ao responsável a multa prevista no inciso I do art. 58, desta Lei. (grifos inseridos) 
1.13. Deixando a questão ainda mais clara, o § 4º do art. 209 do RI/TCU dispõe que a apresentação posterior das contas, sem justificativa para a falta, não elidirá a irregularidade: 
Art. 209. O Tribunal julgará as contas irregulares quando evidenciada qualquer das seguintes ocorrências:
I - omissão no dever de prestar contas;
 (...) 
§ 4º Citado o responsável pela omissão de que trata o inciso I, bem como instado a justificar essa omissão, a apresentação posterior das contas, sem justificativa para a falta, não elidirá a respectiva irregularidade, podendo o débito ser afastado caso a documentação comprobatória das despesas esteja de acordo com as normas legais e regulamentares e demonstre a boa e regular aplicação dos recursos, sem prejuízo de aplicação da multa prevista no inciso I do art. 268.
1.14. Desse modo, ainda que os documentos apresentados fora do prazo demonstrem a correta aplicação dos recursos, a irregularidade pela omissão persiste, caso não sejam apresentadas justificativas.
1.15. No caso em tela, não há que se falar em mero atraso. Houve diversas notificações acerca da ausência da prestação de contas. Assim, a recorrente teve muitas oportunidades de suprir a falha. Caso tivesse adimplido com seu dever, ainda que com pequeno atraso, provavelmente a presente TCE não teria sido aberta. Nenhuma das justificativas apresentadas pela recorrente é apta a justificar o atraso na prestação de contas, que só foi apresentada, no âmbito do TCU, em 27/3/2019 (peça 25) . A extensa lista de notificações enviadas à recorrente é bem descrita na instrução de peça 26:
4. Não houve fiscalização in loco do objeto pelo concedente. Em 15/2/2016, tendo encerrado a vigência do referido Termo de Compromisso 32/2015 (Siafi 683801) em 31/12/2015, foi expedido o Ofício 86/2016/DGI/SECEX/MI (peça 1, p. 67-68) , informando sobre as providências necessárias à apresentação da prestação de contas ou a devolução dos recursos. Em 12/7/2016, conforme Despacho constante da peça 1, p. 80-81, procedeu-se ao registro de inadimplência do Município, tendo sido o responsável comunicado desta providência por meio do Ofício 503/2016/CGCONV/DGI/SECEX/MI, de 15/7/2016 (peça 1, p. 83-84) .
5. Por meio do Parecer Financeiro 164/2016/DTCE/CDTCE/CGCONV/DGI/SECEX/MI (peça 1, p. 90-93) e do Despacho de 25/8/2016 (peça 1, p. 94-95) , informou-se acerca da omissão da prestação de contas e recomendou-se a continuidade das apurações de instauração da Tomada de Contas Especial.
6. Consta no quadro do item 8 do Relatório de Tomada de Contas Especial 001/2017 (peça 1, p. 105-107) a relação das notificações expedidas visando à regularização das contas e/ou ao ressarcimento do dano e, no item 9, referente ao resumo das análises sobre as manifestações apresentadas em resposta às referidas notificações, inclusive o registro de solicitação da responsável de liberação do valor adicional de R$ 1.369.450,00, que tinha sido indeferida pelo Ofício 2276/2015/CENAD/SEDEC-MI 2016 (peça 1, p. 55) .
1.16. A recorrente colacionou diversas decisões, tanto do TCU, quanto judiciais, buscando defender a tese de que a irregularidade seria meramente formal ou que poderia ser adotado o julgamento pela regularidade com ressalvas de suas contas. 
1.17. Porém, em todos os precedentes trazidos pela recorrente, fica claro que o afastamento da irregularidade referente à omissão no dever de prestar contas é medida excepcional. Apenas nos casos em que se considera justificada a omissão, com a demonstração de que houve atenuantes ou impedimentos ao cumprimento efetivo do dever de prestar contas, é que cabe o julgamento pela regularidade com ressalva das contas.
1.18. No caso em tela, nem a precariedade da estrutura municipal nem os alegados problemas com o pagamento da GRU justificam que a prestação de contas, inicialmente prevista para 30 dias a contar de 31/12/2015, tenha ocorrido apenas em 27/3/2019 (peça 25) . Por isso, concorda-se integralmente com a decisão recorrida, especialmente com o trecho abaixo transcrito:
11. Como demonstrado no relatório precedente, somente após ser instada por esta Corte de Contas, a Sra. Sansuray Pereira Xavier apresentou farta documentação apta a demonstrar a regular aplicação dos recursos a ela confiados.
12. Entretanto, só veio a fazê-lo em 27/3/2019 (peça 25) , ou seja, passados 3 anos e 3 meses do prazo inicialmente estabelecido para tanto, 31/12/2015, remanescendo assim a irregularidade afeta à omissão de prestar contas junto ao órgão concedente.
1.19. Por fim, ressalta-se que a sanção em razão da omissão no dever de prestar contas não se limita a total ausência de prestação de contas. A comprovação em atraso, sem atenuantes que justifiquem o atraso, também justifica a imposição de sanção, conforme se observa nos seguintes enunciados de jurisprudência selecionada:
A apresentação extemporânea da prestação de contas, sem atenuantes que justifiquem o atraso, porém com elementos que comprovem a boa e regular aplicação dos recursos, permite a exclusão do débito, mas não elide a omissão inicial, cabendo o julgamento pela irregularidade das contas com aplicação de multa. (Acórdão 1217/2019-TCU-Plenário | Revisor: Walton Alencar Rodrigues) 
A apresentação extemporânea da prestação de contas, sem atenuantes que justifiquem o atraso, permite a exclusão do débito, mas não elide a omissão inicial, cabendo o julgamento pela irregularidade das contas com a aplicação de multa. (Acórdão 855/2015-TCU-Plenário | Relator: Vital Do Rêgo) 
1.20. Por todo o exposto, conclui-se que não há elementos capazes de alterar a decisão recorrida, visto que a recorrente não trouxe atenuantes ou justificativas aceitáveis para a sua omissão em prestar contas. 
CONCLUSÃO
Das análises anteriores, conclui-se que não há elementos capazes de alterar a decisão recorrida, visto que a recorrente não trouxe atenuantes ou justificativas aceitáveis para a sua omissão em prestar contas. 
1.21. Com base nisso, propõe-se negar provimento ao recurso.
PROPOSTA DE ENCAMINHAMENTO
Ante o exposto, com fundamento nos arts. 32, I e 33, da Lei 8.443/92 c/c o art. 285, caput, do RI-TCU, submetem-se os autos à consideração superior, propondo-se:
a) conhecer do recurso e, no mérito, negar-lhe provimento.
b) dar ciência do acórdão que for prolatado à recorrente, ao Município de Anori/AM, e aos demais interessados, ressaltando-se que o relatório e o voto que o acompanharem podem ser consultados no endereço www.tcu.gov.br/acordaos, no dia seguinte ao de sua oficialização."

8.1. Brenda de Jesus Montenegro (12868/OAB-AM) e outros, representando Sansuray Pereira Xavier.

Subprocurador-Geral Paulo Soares Bugarin.

TOMADA DE CONTAS ESPECIAL. DESCUMPRIMENTO DO PRAZO ESTIPULADO PARA PRESTAÇÃO DE CONTAS. OMISSÃO. CITAÇÃO. AUDIÊNCIA. ALEGAÇÕES REJEITADAS PARCIALMENTE. EVIDÊNCIAS DE NEXO DE CAUSALIDADE ENTRE OS GASTOS EFETUADOS E A FINALIDADE DA TRANSFERÊNCIA. ELISÃO DO DÉBITO. SUBSISTÊNCIA DA IRREGULARIDADE DIANTE DA OMISSÃO NO DEVER DE PRESTAR CONTAS JUNTO AO ÓRGÃO REPASSADOR. CONTAS JULGADAS IRREGULARES. APLICAÇÃO DA MULTA PREVISTA NO ART. 58 DA LEI ORGÂNICA. RECURSO DE RECONSIDERAÇÃO. ELEMENTOS INSUFICIENTES PARA AFASTAR A SANÇÃO IMPOSTA. NEGATIVA DE PROVIMENTO.

TOMADA DE CONTAS ESPECIAL (TCE)

Secretaria de Recursos (Serur); Secretaria de Controle Externo de Tomada de Contas Especial (SecexTCE).

Trata-se de recurso de reconsideração interposto por Sansuray Pereira Xavier, ex-prefeita de Anori/AM, contra o Acórdão 8528/2019-TCU-Primeira Câmara, de relatoria do E. Ministro-Substituto Weder de Oliveira, por meio do qual suas contas foram julgadas irregulares, em razão da omissão no dever de prestar contas junto ao órgão repassador, com aplicação da multa prevista no art. 58 da Lei 8.443/92, no valor de R$ 3.111,87. 
O decisum foi proferido em sede de tomada de contas especial, instaurada pelo então Ministério da Integração Nacional, em desfavor da recorrente, diante da omissão no dever de prestar as contas referentes ao Termo de Compromisso 32/2015, no valor de R$ 195.853,64, integralmente aportados pela União, cujo objeto consistiu na execução de ações de socorro, assistência às vítimas e restabelecimento de serviços essenciais na referida municipalidade.
Por ocasião da deliberação ora recorrida, o colegiado afastou o débito, tendo em vista que a responsável, em suas alegações de defesa, logrou demonstrar nexo de causalidade entre a verba pública e o objeto avençado.
Na atual fase processual, a recorrente aduz, em suas razões recursais, que a apontada omissão no dever de prestar contas teria constituído mero atraso. Alega também que não teria ocorrido omissão, pois a aplicação dos recursos foi posteriormente comprovada. Pleiteia, assim, que a irregularidade seja considerada apenas formal, possibilitando o julgamento pela regularidade com ressalvas, com exclusão ou redução da multa aplicada.
A Secretaria de Recursos e o Ministério Público junto ao Tribunal manifestaram-se pelo conhecimento e não provimento do recurso.
Feito esse breve resumo, passo a decidir.
Ratifico a admissibilidade deste recurso de reconsideração, por restarem atendidos os requisitos dos arts. 32, inciso I, e 33, da Lei 8.443/92, c/c o art. 285, caput, do RI/TCU. 
Acolho os pareceres constantes dos autos como razões de decidir, sem prejuízo das observações a seguir.
Conforme pacífica jurisprudência deste Tribunal, a apresentação extemporânea da prestação de contas, sem atenuantes que justifiquem o atraso, ainda que contenha elementos que comprovem a boa e regular aplicação dos recursos, permite a exclusão do débito, porém não elide a omissão inicial, sendo cabível o julgamento pela irregularidade das contas, até mesmo com aplicação de multa (Acórdão 855/2015-TCU-Plenário, de relatoria do E. Ministro Vital do Rêgo) .
Ademais, o ordenamento jurídico deixa claro que a omissão no dever de prestar contas não corresponde à falha meramente formal, constituindo falta grave, por parte do gestor não diligente, que se omite, em afronta ao art. 70, parágrafo único, da Constituição Federal; e ao art. 16, inciso III, alínea "a", da Lei 8.443/1992.
Reforçando esse entendimento, a Lei Orgânica do Tribunal dispõe que, mesmo não havendo débito, o Tribunal aplicará ao responsável a multa prevista em seu art. 58, inciso I, caso seja comprovada qualquer das ocorrências que ensejem o julgamento pela irregularidade das contas, entre as quais se encontra a omissão no dever de prestá-las (art. 19, parágrafo único, da LOTCU) .
Por fim, não é possível admitir as justificativas para o alegado atraso na comprovação da aplicação dos recursos repassados. Como bem asseverado pela SecexTCE, em sua instrução de mérito, cuja análise foi reiterada pela Serur no exame de mérito do presente recurso, foram realizadas diversas notificações, pelo órgão concedente, acerca da ausência na prestação de contas - a qual deveria ter sido apresentada até 31/12/2015, mas se deu apenas em 27/3/2019, no âmbito desta Corte de Contas, por meio de alegações de defesa pela responsável.
Assim, a recorrente teve diversas oportunidades para suprir a falha. No entanto, só veio a fazê-lo passados mais de três anos do prazo inicialmente estabelecido, razão por que mantenho o entendimento da decisão a quo, no sentido de manter a irregularidade afeta à omissão de prestar contas junto ao órgão concedente, bem como a aplicação de multa.
Por todo o exposto, conheço do recurso de reconsideração, negando-lhe provimento e voto para que o Tribunal adote a minuta de acórdão que submeto à apreciação do Colegiado.
TCU, Sala das Sessões, em 22 de junho de 2021.
WALTON ALENCAR RODRIGUES 
Relator